ACORDAO-COMPLETO-2416050

ACÓRDÃO 1844/2020 ATA 26/2020 - PLENÁRIO

VISTOS, relatados e discutidos estes autos em que se aprecia pedido de reexame interposto pela empresa Valence Máquinas e Equipamentos Ltda. contra o Acórdão 214/2020-TCU-Plenário, por meio do qual o Tribunal determinou ao Município de Água Limpa/GO que promovesse a anulação de todos os atos inerentes ao Pregão Presencial 10/2009, assim como o Contrato 96/2019 dele decorrente.
ACORDAM os Ministros do Tribunal de Contas da União, reunidos em Sessão do Plenário, diante das razões expostas pelo Relator, em:
9.1. com fundamento nos arts. 33 e 48 da Lei 8.443/1992, conhecer e negar provimento a este pedido de reexame, mantendo-se inalterado o acórdão recorrido; e
9.2. dar ciência deste acórdão ao recorrente, à Superintendência do Desenvolvimento do Centro-Oeste e ao Município de Água Limpa/GO.

Pedido de reexame interposto contra acórdão considerou procedente representação sobre possíveis irregularidades ocorridas na aplicação de recursos de convênio que tinha por objetivo a aquisição de um caminhão coletor/compactador de lixo e uma pá carregadeira.

Município de Água Limpa - GO.

3. Recorrente: Valence Máquinas e Equipamentos Ltda. (08.250.241/0005-24).

13.1. Ministros presentes: José Mucio Monteiro (Presidente), Walton Alencar Rodrigues, Benjamin Zymler, Aroldo Cedraz, Raimundo Carreiro, Ana Arraes, Bruno Dantas (Relator) e Vital do Rêgo.
13.2. Ministro-Substituto convocado: Marcos Bemquerer Costa.
13.3. Ministros-Substitutos presentes: Augusto Sherman Cavalcanti, André Luís de Carvalho e Weder de Oliveira.

BRUNO DANTAS

Ministro Aroldo Cedraz.

Cuidam os autos de pedido de reexame interposto pela empresa Valence Máquinas e Equipamentos Ltda. (peça 68) contra o Acórdão 214/2020-TCU-Plenário (peça 58) .
A representação examinou irregularidades ocorridas no âmbito do Pregão Presencial 10/2019 da Prefeitura Municipal de Água Limpa/GO, com recursos oriundos da Superintendência de Desenvolvimento do Centro-Oeste (Sudeco) , por meio do Convênio Siconv 883047 (Siafi 98/2019) , destinado à aquisição de um caminhão coletor/compactador de lixo e uma pá carregadeira.
Instruído o presente feito, faço reproduzir, com os ajustes pertinentes, o exame técnico e o encaminhamento oferecidos pela Secretaria de Recursos deste Tribunal (peça 81) , que contou com a anuência do corpo diretivo da unidade (peça 82) :
"INTRODUÇÃO
1. Trata-se de pedido de reexame interposto pela empresa Valence Máquinas e Equipamentos Ltda. (peça 68) contra o Acórdão 214/2020-TCU-Plenário (peça 58) .
1.1. A deliberação recorrida apresenta o seguinte teor (itens assinalados em negrito indicam concessão do efeito suspensivo recursal) :
 (...) 
9.1. conhecer da presente Representação, eis que satisfeitos os requisitos de previstos nos arts. 235 e 237, inciso VII, do Regimento Interno do TCU, combinados com o art. 113, § 1º, da Lei 8.666/1993, e com o art. 103, § 1º, da Resolução-TCU 259, de 7/5/2014, para, no mérito, considerá-la procedente;
9.2. referendar a medida cautelar e providências acessórias adotadas pelo relator do presente feito por meio do despacho contido na peça 14 destes autos, nos termos do art. 276, § 1º, do Regimento Interno do TCU;
9.3. determinar à Superintendência do Desenvolvimento do Centro-Oeste, com fundamento no art. 250, inciso II, do Regimento Interno do TCU, que só repasse ao Município de Água Limpa-GO, no âmbito do Convênio 883047/2019, os recursos financeiros no valor de R$ 326.000,00 (trezentos e vinte e seis mil reais) , destinados à aquisição de pá carregadeira, após análise da regularidade do processo licitatório que vier a substituir o Pregão 10/2019;
9.4. com amparo art. 71, inciso IX, da Constituição Federal de 1988 e no art. 250, inciso II, do Regimento Interno do TCU, determinar ao Município de Água Limpa-GO que promova a anulação de todos os atos inerentes ao Pregão Presencial 10/2009 relacionados ao item pá carregadeira, assim como do Contrato 96/2019 celebrado com a empresa Valence Máquinas e Equipamentos Ltda. (CNPJ 01.173.053/0001-77) , em razão do descumprimento do art. 3º, inciso II, da Lei 10.520, de 17/7/2012, e do art. 3º, §1º, da Lei 8.666/1993, na medida em que houve restrição injustificada ao caráter competitivo do certame, ao se exigir no edital, 'vão livre do solo mínimo de 420 mm' e 'motor próprio do fabricante' sem respaldo em elementos técnicos ou de desempenho operacional;
9.5. determinar, ainda, ao Município de Água Limpa-GO, novamente com fundamento no art. 250, inciso II, do Regimento Interno do TCU, que, caso opte por realizar novo procedimento licitatório para aquisição de pá carregadeira com recursos públicos federais, atente, em especial, para o seguinte:
9.5.1. de acordo com o princípio da especificidade mínima que garante o cumprimento das obrigações, estabelecido pela Constituição Federal, art. 37, inciso XXI, as especificações técnicas dos objetos das licitações, inclusive pás carregadeiras, precisam ser justificadas tecnicamente, devendo estes critérios ser os mínimos necessários para a garantia do alcance do objetivo da licitação, havendo, ainda, a necessidade de que todo esse nexo relacional esteja justificado nos autos do processo licitatório;
9.5.2. tendo em vista o disposto nos arts. 26, parágrafo único, incisos II e III, e 43, inciso IV, da Lei 8.666/1993, assim como no art. 3º, inciso XI, do Decreto 10.024, de 20/9/2019, realize pesquisa de preços prévia à licitação com base em cesta de preços aceitáveis, tais como os oriundos de pesquisas diretas com fornecedores ou em seus catálogos, valores adjudicados em licitações de órgãos públicos, sistemas de compras (Comprasnet) , valores registrados em atas de sistema de registros de preços, avaliação de contratos recentes ou vigentes e compras e contratações realizadas por corporações privadas em condições idênticas ou semelhantes;
9.5.3. em atendimento ao art. 1º, § 4º, do Decreto 10.024/2019, utilize a modalidade pregão, na forma eletrônica, salvo fique comprovada a inviabilidade técnica ou a desvantagem para a administração na utilização desse procedimento eletrônico;
9.6. determinar à SecexDesenvolvimento que, após ser dada ciência dessa deliberação à Companhia Brasileira de Máquinas, ao Município de Água Limpa-GO e à empresa Valence Máquinas e Equipamentos Ltda., providencie, por intermédio de seu dirigente, em conformidade com o art. 169, inciso V, do Regimento Interno do TCU, o encerramento dos presentes autos no sistema informatizado de controle de processos desta Corte de Contas.
HISTÓRICO
2. A empresa Companhia Brasileira de Máquinas (CBMAQ) apresentou representação perante este Tribunal (peça 1) , em face de irregularidades ocorridas no Pregão Presencial 10/2019 da Prefeitura Municipal de Água Limpa/GO. 
2.1. O referido procedimento licitatório envolvia recursos oriundos da Superintendência de Desenvolvimento do Centro-Oeste (Sudeco - peça 9) para aquisição de uma pá carregadeira, com vão mínimo de 420 mm do solo e motor da mesma marca do fabricante (peça 2, p. 21) , utilizando recursos do Convênio Siconv 883047 (Siafi 98/2019) . 
2.2. Coube à Secretaria de Controle Externo do Desenvolvimento Econômico (SecexDesenvolvimento) a análise inicial dos autos em face do pedido cautelar formulado pela mencionada representante, o qual foi acolhido por aquela unidade técnica (peças 11-13) e ratificado pelo relator, de forma a que a Sudeco se abstivesse de repassar os recursos financeiros para a aquisição da pá carregadeira, bem como os atos licitatórios e contratuais, determinando, dentre outras providências, que (peça 14) :
 (...) 
11.1. à Superintendência do Desenvolvimento do Centro-Oeste (Sudeco) que se abstenha de repassar à Prefeitura Municipal de Água Limpa-GO, no âmbito do Convênio 883047/2019, recursos financeiros no valor de R$ 326.000,00 (trezentos e vinte e seis mil reais) , até que este Tribunal se manifeste quanto ao mérito da presente Representação;
11.2. à Prefeitura Municipal de Água Limpa-GO que, enquanto não sobrevier manifestação de mérito no âmbito destes autos, suspenda cautelarmente, de imediato e inaudita altera pars, a execução do Contrato 96/2019 celebrado com a empresa Valence Máquinas e Equipamentos Ltda. (CNPJ 01.173.053/0001-77) , cujo objeto é o fornecimento de pá carregadeira ao Município, no valor de R$ 326.000,00;
11.3. a oitiva da Prefeitura Municipal de Água Limpa-GO, para que apresente justificativas, no prazo de 15 (quinze) dias, acerca da inserção, no Termo de Referência relativo ao Pregão Presencial 10/2019, para aquisição de pá carregadeira, de exigências para que este equipamento disponha de 'vão livre do solo mínimo de 420 mm' e de 'motor próprio do fabricante', sem respaldo em elementos técnicos ou de desempenho operacional, incorrendo em restrição à competitividade da licitação, impedindo a participação de um maior número de licitantes no mencionado certame.
2.3. Promovidas as diligências e realizadas as oitivas prévias dos dois interessados (Prefeitura Municipal de Água Limpa-GO e a Empresa Valence Máquinas e Equipamentos Ltda.) , sobrevieram suas manifestações juntadas às peças 25-54. Dessa forma, a SecexDesenvolvimento, não acolhendo os argumentos da mencionada municipalidade e da empresa vencedora do certame, emitiu sua instrução técnica às peças 56 e 57, considerando a representação procedente, por infringência ao caráter competitivo da licitação para a aquisição da pá carregadeira, e propondo diversas determinações as quais foram acolhidas por este Tribunal, por meio do Acórdão 214/2020-TCU-Plenário, nos termos lançados no subitem 1.1 deste Exame. 
2.4. Irresignada com o desfecho desse julgado, a vencedora do certame, ora recorrente, interpõe pedido de reexame o qual se passa a analisar.
ADMISSIBILIDADE
3. Reitera-se o exame de admissibilidade desta Secretaria (peças 71 e 72) em que se propôs o conhecimento do recurso com a concessão de efeito suspensivo aos itens 9.1 e 9.4 do acórdão recorrido. Por meio de despacho (peça 74) , aquele exame foi ratificado pelo relator do recurso, Ministro Bruno Dantas.
MÉRITO
4. Delimitação
4.1. Constitui objeto do presente exame analisar se há razões, de fato e/ou de direito, aptas a afastar a eiva da restrição ao caráter competitivo da licitação em aquisição de pá carregadeira com recursos federais transferidos por meio de convênio.
5. Regularidade da licitação
5.1. O recorrente requer a reforma do acórdão recorrido com o reconhecimento de que a contratação referente ao Pregão Presencial 10/2019 da Prefeitura Municipal de Água Limpa/GO atendeu à economicidade e que houve adequação aos parâmetros editalícios, bem como inexistiu infringência à competividade naquele certame. Com efeito, foram lançados os seguintes argumentos (peça 68, p. 2-18) :
a) ao historiar os fatos, a recorrente assevera que:
a.1)  o Convênio 883047/2019, realizado entre a mencionada prefeitura e a Sudeco, tem como objeto a aquisição de um caminhão coletor/compactador de lixo e uma pá carregadeira. A finalidade daquela tratativa é atender aos munícipes urbanos e rurais, gerando, inclusive, empregos indiretos (20 famílias de catadores de lixo) e incremento dos potenciais turísticos da região, com a limpeza da cidade e recuperação de vias;
a.2)  assim, a Administração determinou, como exigência para aquisição da pá carregadeira, dentre outras especificações, vão livre do solo com altura mínima de 420 mm e motor próprio do fabricante;
a.3) tais exigências fundamentaram a presente representação por infringência ao caráter competitivo da licitação e prejuízo à isonomia entre os licitantes, contudo, conforme se verá adiante, elas são legítimas e plenamente justificáveis;
b) há adequação e legalidade das exigências:
b.1)  conforme leciona diversos administrativistas (Santana, Jair Eduardo. Termo de Referência: o impacto da especificação do objeto e do termo de referência na eficácia das licitações e contratos. 5ª edição. Belo Horizonte: Fórum, 2016, p. 51) , a especificação de objeto licitatório excessivamente detalhada pode gerar restrição e direcionamento ao certame. No entanto, se for muito aberta (sem pormenorizações) , acaba por dar origem a todo tipo de equívocos na contratação;
b.2) a justificativa para a aquisição de pá carregadeira é expressa nos termos do constante no item 2 do termo de referência da licitação em questão, uma vez que ' (...) facilitará na recuperação da malha viária rural, que é prioritária, visto que esta aquisição em muito contribuirá para o bem da comunidade rural, proporcionando melhores condições de trafegabilidade aos agricultores e pecuaristas deste município'; 
b.3) tal premissa decorre do exame e da deliberação da própria Sudeco, órgão concedente dos recursos, e não do exercício da discricionariedade da administração municipal;
b.4) da adequação quanto à exigência de vão livre de 420 mm;
b.4.1) a pá carregadeira se destina, fundamentalmente, à recuperação da malha viária rural, em períodos secos ou chuvosos, o que demanda sua utilização em terrenos dos mais variados relevos, composições de solo e graus de conservação (acidentados, irregulares ou de natureza instável) ;
b.4.2)  é equipamento de peso considerável e que deve ser apto àqueles tipos de adversidades;
b.4.3) nesse contexto, a altura mínima de 420 mm garante maior facilidade de acesso e trafegabilidade nos mais variados tipos de terrenos, bem como a transposição de obstáculos em conformidade com objetivo da licitação;
b.4.4) a falta de especificação de altura mínima da pá carregadeira em relação ao vão do solo exporia o equipamento a uma maior probabilidade de ocorrência de danos com os deletérios efeitos de reparos e manutenções;
b.4.5) há verossimilhança de que as estradas rurais são acometidas por diversos agentes naturais (sol, chuva, tráfego de animais) se sujeitando a graves degradações, a exemplo da formação de grandes crateras. Assim, quaisquer veículos que trafeguem por elas devem ter vão mais elevados em relação aos demais (a exemplo de veículo de passeio como Jeep Wrangler, Troller T4 e Suzuki Jimmy que detêm vão livre do solo de 260 a 200 mm) ;
b.4.6) a especificação em discussão garante o não atolamento da pá carregadeira em períodos chuvosos e atende, além das diretrizes do pregão em questão (nos termos do Decreto 5.450/2005, art. 17, § 2°) , às necessidades das especificidades locais;
b.5) inexistiu lesão à competitividade:
b.5.1) ao menos cinco marcas do equipamento em discussão têm vão livre acima de 420 mm (JCB, Volvo, XCMG, Case, New Holland) e a recorrente ofereceu o modelo JCB 4422x. A própria representante nestes autos tem o modelo Liugong 856H que atende ao edital, mas apresentou, deliberadamente, o modelo 835H, que não detém o vão do solo mínimo de 420 mm;
b.5.2) foi exercido o responsável e eficiente princípio da discricionariedade da Administração Pública decorrente da finalidade da aquisição do equipamento;
c) há adequação quanto à exigência de motor do mesmo fabricante:
c.1) tal previsão torna mais célere, seguro e eficaz os procedimentos de manutenção do equipamento, atendendo ao interesse público, à eficiência administrativa e à economicidade;
c.2) se assim não fosse, terceiros poderiam modificar os equipamentos e ' (...) se daria, por exemplo, através de alterações nos componentes do motor não notificadas à fábrica com o potencial de inviabilizar eventuais manutenções ou consertos e de gerar descontinuidade do fornecimento de peças';
c.3) a identidade de mesmo fabricante garante que a manutenção seja realizada por profissionais devidamente treinados pela fábrica, dando maior garantia ao administrador quanto à qualidade do serviço prestado;
c.4) há verossimilhança que tal exigência acaba por promover maior vida útil ao maquinário e acesso mais longevo às peças de reposição;
c.5) ademais, resguarda ações imprevisíveis do fabricante do motor, uma vez que a garantia da manutenção do bem e a continuidade do fornecimento do serviço estão a cargo do licitante vencedor, sem embargo de ressaltar que:
 (...) na superveniência de defeitos ou acidentes, é muito mais rápido e eficaz agendar e obter um posicionamento do fabricante quando todo o equipamento tem a mesma origem, sendo certo que, no caso de fornecedores distintos, é necessário envolver mais uma parte além do licitante vencedor e a fábrica que ele representa, o que inevitavelmente gera longos períodos de paralisação do equipamento até a unânime identificação do defeito, a concordância das partes na atribuição de responsabilidades e o reparo;
c.6) a vida útil do equipamento em questão é superior a dez anos e a unicidade de fabricante do motor com o equipamento aumenta a probabilidade de atender às demandas municipais com o licitante vencedor e o fabricante do equipamento;
c.7) também existem diversos modelos com identidade de fabricante, tais como: JCB 422ZX, Volvo L60F, Case W20F, New Holland W130, Caterpil Lar 930k, John Deere 644Kc e Komatsu WA320, o que demonstra que não houve restrição de competitividade quanto a esse quesito;
d) ademais, o princípio da discricionariedade da administração deve prevalecer:
d.1) conforme se demonstrou anteriormente, a discricionariedade atendeu a todos os requisitos da regular contratação, em especial, às justificativas e aos motivos que lhe deram respaldo;
d.2) aplicável ao presente caso o que se extrai do Acórdão 2730/2015-TCU-Plenário (relatoria do Ministro Bruno Dantas) , bem como o disposto na Súmula/TCU 177; 
e) da inexistência de restrição à competitividade:
e.1) há quatro outros modelos aptos ao atendimento das exigências do edital em questão;
e.2) o fato de somente uma licitante ter assistido ao certame não é definidor de restrição à competitividade;
e.3) o convênio detinha em sua estrutura especificações técnicas as quais foram atendidas em conformidade com a elaboração do edital, havendo vedação ao município de utilizar os recursos em finalidade diversa à estabelecida no termo da pactuação;
e.4) a lei de licitações apresenta-se como norte, mas não como vetor a tolher, na totalidade, a discricionariedade da Administração Pública, sendo que foi demonstrado que inexistiu qualquer abusividade à competição do certame;
f) por fim, incabível a motivação lançada no voto condutor do acórdão recorrido, no sentido de que o preço final acabou majorado em R$ 10.000,00 da cotação inicial:
f.1) não há obrigatoriedade em dar desconto sobre a oferta do preço final;
f.2) a diferença de preço decorreu do transcurso de prazo superior a 30 dias constante na proposta inicial e a efetiva entrega da pá carregadeira;
f.3) houve relevante diferença de tempo entre a assinatura do contrato e o devido recebimento do equipamento; e
f.4) ademais:
 (...) as licitantes detêm obrigação de apresentar preço compatível com o momento da proposta, não podendo ser vinculada a orçamentos apresentados em meses anteriores, os quais podem se tornar defasados com grande facilidade, visto serem influenciados por fatores exógenos às empresas, como variação da moeda, demanda, dentre outros.
Análise:
5.2. Não assiste razão à recorrente.
5.3. Ao contrário do que alega a recorrente, não há adequação ou legalidade quanto às duas exigências técnicas referentes à pá carregadeira, quais sejam, exigência de altura mínima do vão ao solo de 420 mm e mesma marca de motor e demais componentes da pá carregadeira.
5.3.1. Qualquer exigência técnica diferenciada referente à aquisição da pá carregadeira em processos licitatórios da Administração Pública e, em especial, aquela que pode ocasionar diminuição do universo de licitantes, deveria ter sido objeto da devida motivação administrativa. A motivação dos atos administrativos passou a ser expressamente exigida nos termos do rol de princípios elencados no art. 2º da Lei 9.784/1999 e confere validade ao princípio da discricionariedade do administrador público.
5.3.2. O dever de motivar tais escolhas deve se dar em momento pretérito ao prazo de apresentação das propostas e não por ocasião do julgamento dos recursos interpostos pelos licitantes ou no âmbito de eventual resposta à representação perante órgãos de controle ou de eventuais ações judiciais. No presente caso, não consta dos autos nenhuma motivação específica quanto às das exigências técnicas em discussão.
5.3.3. As ausências das duas mencionadas motivações técnicas e específicas acabaram por obstaculizar, por exemplo, o próprio direito ao exercício de interpor recursos perante a comissão de licitação do Município de Água Limpa/GO. Adicionalmente, não permitiram o regular exercício dos eventuais licitantes se utilizarem, administrativa ou judicialmente, a Teoria dos Motivos Determinantes e garantirem a participação no processo licitatório.
5.3.3.1. Ora, não se sabe qual o critério que foi adotado para a fixação da altura ideal mínima do solo ao vão para a operação de pá carregadeira nos arredores rurais do daquela municipalidade, sendo certo que os licitantes poderiam verificar o grau de dificuldades operacionais existentes naquelas estradas e, a par desse levantamento, comprovar que a altura mínima poderia ser em patamar menor ao de 420 mm. 
5.3.3.2. De outro lado, ao motivar os aspectos de economicidade, longevidade operacional e demais vantagens na identidade entre motor e demais partes integrantes da pá carregadeira, o Município de Água Limpa/GO daria a oportunidade aos demais licitantes de se contrapor à mencionada opção discricionária.   
5.3.3.3. Dito por outras palavras, nos idos atuais e levando em consideração os princípios estabelecidos na Lei 9.784/1999, não se pode mais admitir que sejam feitas escolhas discricionárias administrativas sem as respectivas motivações, em especial, quando tais escolhas podem conduzir a uma eventual restrição no universo de licitantes. 
5.3.4. Conforme alegado pela recorrente, a motivação para a aquisição de pá carregadeira, e não retroescavadeira, restou devidamente lançada e estava vinculada aos termos definidos no plano de trabalho do Convênio 883047/2019 (peça 10, p. 1) . No entanto, no universo de pás carregadeiras há diversos modelos com tamanhos, potências operacionais e versatilidades distintas, sendo que restrições de caráter técnico deveriam, como dito alhures, ter sido devidamente motivadas em momento prévio à apresentação das propostas.  
5.3.5. Não consta dos autos nenhuma comprovação de que a Sudeco tenha exigido qualquer estipulação de altura mínima do solo ao vão da pá carregadeira ou a identidade de motor da fabricante.
5.3.6. Em relação ao argumento de que a altura mínima de 420 mm em discussão é a que garantiria a operacionalidade plena em qualquer terreno ou em qualquer estação climática, além de não haver qualquer documento técnico que lhe dê suporte (mencionando-se que alegar e não comprovar é equivalente a não alegar) , há que se indagar, contrario sensu, se a altura mínima ideal não poderia ser em patamares menores, de 370 mm,  390 mm ou 410 mm, ou em patamares maiores, de 430 mm, 450 mm ou 470 mm. Pela mesma razão, não se pode acolher a alegação de que àquela altura evitaria a ocorrência de danos decorrentes de reparos ou manutenções. 
5.3.7. Não houve controvérsia quanto a um eventual descumprimento do Decreto 5.450/2005 e o disposto sem seu art. 17, § 2°, o que não socorre ao recorrente. Além disso, também não consta dos autos qualquer documento que ateste que o Município de Água Limpa/GO apresente condições geológicas, climatológicas ou de biodiversidade vegetal que detenham características diferenciadas em relação à médias dos demais municípios brasileiros com área territorial e número de habitantes semelhantes àquela municipalidade.
5.3.8. Em relação ao argumento de que não houve lesão à competividade, não se pode acolhê-lo, senão vejamos:
5.3.8.1. A alegação de que aos menos cinco marcas de equipamentos atenderiam ao critério de altura mínima do solo ao vão da pá carregadeira em discussão não implica ausência de competividade, como defende o recorrente. O fato é que, quanto maior a altura mínima, menor a quantidade de modelos e marcas aptas ao fornecimento desse tipo de equipamento e, por via reversa, quanto menor a exigência da altura do solo ao vão da pá carregadeira, maior o número de modelos e marcas a serem disponibilizadas. 
5.3.8.2. Mesmo raciocínio se aplica aos preços desses equipamentos. Quanto maior é a altura do solo ao vão da pá carregadeira, maiores são os seus custos de aquisição, manutenção e de consumo de combustível.
5.3.8.3. Assim sendo, a definição da altura mínima de 420 mm se deu de forma totalmente aleatória e acabou por restringir o universo de possíveis equipamentos elegíveis e aptos a atender à finalidade do convênio. Limitando-se o número de modelos, restringe-se o caráter competitivo da licitação.
5.3.8.4.  Ademais, conforme análise lançada anteriormente (subitens 5.3.1 e 5.3.2 deste Exame) , o exercício da discricionariedade administrativa, nos idos atuais, invocada pela recorrente, necessita da necessária motivação sob pena de tornarem inválidos todos os efeitos dele decorrente, que é, justamente, o que se verifica no presente caso concreto. 
5.3.9. Quanto ao argumento de que a adoção do critério de identidade entre motor e demais componentes da pá carregadeira, aplicam-se, de forma semelhante, as mesmas considerações em relação à outra exigência técnica de altura mínima entre o solo e o vão livre da pá carregadeira, em síntese: 
a) não consta dos autos documentação técnica que lhe dê o suporte;
b) a motivação explanada nas presentes razões recursais não foi lançada em momento prévio à apresentação de propostas pelos licitantes; e
c) em que pese a existência de modelos que trabalham com a identidade entre fabricante e motor, por via reversa, é incontroverso que há outros modelos de pás carregadeiras que trabalham com motores diferentes dos demais componentes desse tipo de equipamento (a exemplo do rol modelos mencionados à peça 1, p. 7-8) o que constitui fator adicional quanto à obrigatoriedade da motivação para a restrição da escolha.
5.3.10. Ademais, é fato público e notório que a indústria de equipamentos motrizes pesados, tal qual a indústria automobilística, adota padrões mundiais de medidas e de operacionalização que tornam aptas a adoção de motores, eixos, transmissões, sistemas hidráulicos e de refrigeração de fabricantes diferentes.
5.4. Em relação ao precedente invocado pela recorrente, qual seja, o Acórdão 2730/2015-TCU-Plenário, entende-se que, da mera leitura de seu enunciado (peça 68, p. 13) , extrai-se o entendimento de que o princípio da discricionariedade só pode ter aplicabilidade plena ' (...) com a devida fundamentação técnica', que é a hipótese que não se verifica no presente caso concreto. Também não se vislumbra aplicabilidade da Súmula-TCU 177, posto que o núcleo de sua redação diz respeito à definição precisa e suficiente do objeto licitado, ao passo que a matéria central tratada nestes autos é a restrição ao caráter competitivo da licitação, sem a devida motivação.  
5.5. Conforme a própria recorrente aponta, há existência de quatro modelos de pá carregadeira que atenderiam aos requisitos da licitação em discussão. Ora, tomando por verdadeira a alegação e a par do valor do objeto licitado (acima de 300 mil reais) , tal quantidade é baixa.  
5.5.1. Não foi à toa que o resultado prático deste certame acabou sendo a participação de apenas uma empresa à licitação e isso, ao contrário do que alega a recorrente, constitui, sim, indício de que houve restrição ao universo de licitantes que poderiam ter participado do processo licitatório. 
5.5.2. Noutra senda, há que se esclarecer que a fundamentação do acórdão recorrido não repousa no fato de apenas uma licitante ter participado do Pregão Presencial 10/2019, mas pela fixação de duas exigências técnicas que não foram devidamente justificadas e que acabaram por restringir o universo de licitantes.
5.6. A alegação de que os termos de convênio impediriam a conduta diversa por parte do Município de Água Limpa/GO na adoção das duas exigências técnicas que foram fixadas por aquela municipalidade também não pode prosperar. Não foi definido, nem de forma implícita, no Plano de Trabalho, no termo de convênio ou em qualquer outro documento do concedente, que a pá carregadeira a ser adquirida deveria ter altura mínima do solo ao seu vão de 420 mm ou a identidade de motor com as demais partes integrantes daquele tipo de equipamento.
5.7. Quanto à majoração do preço final da pá carregadeira em R$ 10.000,00, os argumentos da recorrente, em seu conjunto, não podem ser acolhidos, pois os custos financeiros decorrentes da inflação, no Brasil, não mais se justificam por si sós. Além disso, não foi comprovado, documentalmente, eventuais outros incrementos de custos de ordem mercadológica. 
5.8. Por fim, da reanálise dos elementos contidos nos autos, os fundamentos, de fato e de direito, presentes no acórdão recorrido, foram corretamente lançados e não se verificam motivos para promover eventuais correções de ofício.  
CONCLUSÃO
6. Da análise anterior, conclui-se que, sem as suficientes e necessárias motivações técnicas, operacionais e de economicidade de custos de manutenção para aquisição de pá carregadeira, em momento prévio ao oferecimento de propostas, há restrição ao caráter competitivo da licitação.
6.1. Com base nessa conclusão, propõe-se que seja negado provimento ao presente recurso. 
PROPOSTA DE ENCAMINHAMENTO
7. Ante o exposto, propõe-se, com base nos arts. 32, 33 e 48 da Lei 8.443/1992:
a) conhecer o recurso, para, no mérito, negar-lhe provimento; e
b)  dar ciência à recorrente e à representante do acórdão que vier a ser proferido; e
c)  encaminhar cópia da deliberação ao Município de Água Limpa/GO.
	É o relatório.

Luciana Maria Goncalves Naves (OAB-MG 74.457) e outros, representando Valence Máquinas e Equipamentos Ltda.

Não atuou.

REPRESENTAÇÃO. LICITAÇÃO PROMOVIDA PELO MUNICÍPIO DE ÁGUA LIMPA-GO COM RECURSOS FEDERAIS PROVENIENTES DO CONVÊNIO SICONV 883047 (SIAFI 98/2019) FIRMADO COM A SUPERITENDÊNCIA DE DESENVOLVIMENTO DO CENTRO-OESTE. RESTRIÇÃO INDEVIDA À COMPETITIVIDADE QUANTO AO ITEM PÁ CARREGADEIRA. FIXAÇÃO DE PRAZO PARA QUE A LICITAÇÃO FOSSE ANULADA QUANTO AO REFERIDO ITEM, ASSIM COMO O SUBSEQUENTE CONTRATO. PEDIDO DE REEXAME. ARGUMENTOS INSUFICIENTES PARA REFORMA DO JULGADO. CONHECIMENTO. NEGATIVA DE PROVIMENTO.

REPRESENTAÇÃO (REPR)

Secretaria de Recursos (Serur).

Em julgamento, pedido de reexame interposto pela empresa Valence Máquinas e Equipamentos Ltda. contra o Acórdão 214/2020-TCU-Plenário, por meio do qual o Tribunal determinou ao Município de Água Limpa/GO que promovesse a anulação do Pregão Presencial 10/2009 quanto ao item referente à aquisição de pá carregadeira, assim como o Contrato 96/2019 dele decorrente, celebrado com a ora recorrente.
O objeto do processo licitatório consistia na aquisição de um caminhão coletor de lixo e de uma pá carregadeira. Os recursos públicos federais advieram do Convênio Siconv 883047 (Siafi 98/2019) , firmado entre a municipalidade e a Superintendência de Desenvolvimento do Centro-Oeste (Sudeco) .
Na decisão recorrida, esta Corte de Contas considerou injustificadas as especificações do edital relativas à pá carregadeira, notadamente as exigências de vão livre do solo mínimo de 420 mm e de motor próprio do fabricante, as quais foram caracterizadas como restritivas à competitividade.
Nesta oportunidade, a recorrente alega, em síntese, que as especificações técnicas se apresentavam pertinentes com a necessidade dos serviços; que se fundamentaram no poder discricionário do gestor, estando adequadamente definidas nos parâmetros dispostos no edital; que a contratação teria atendido ao princípio da economicidade, bem como que não teria ocorrido restrição à competitividade. 
Após examinar as razões recursais, a Secretaria de Recursos (Serur) concluiu que não foram trazidos elementos suficientes para alterar a deliberação recorrida, razão pela qual propõe o conhecimento e o não provimento do apelo recursal.
Preliminarmente, ratifico o despacho exarado no sentido de que o pedido de reexame deve ser conhecido, pois preenche os requisitos de admissibilidade previstos nos arts. 33 e 48 da Lei 8.443/1992.
Quanto ao mérito, concordo com a análise empreendida pela secretaria especializada, transcrita no relatório precedente, razão pela qual incorporo seus fundamentos às minhas razões de decidir, sem prejuízo de seguintes considerações.
Já quando do julgamento do acórdão recorrido, o relator Ministro Aroldo Cedraz fez menção, em seu voto, ao Acórdão 2383/2014-TCU-Plenário, no sentido de que "a Administração, por ocasião do planejamento de suas aquisições de equipamentos, deve identificar, previamente à elaboração das especificações técnicas e à cotação de preços, um conjunto representativo dos diversos modelos existentes no mercado que possam atender completamente às suas necessidades, de modo a caracterizar a realização de ampla pesquisa de mercado e evitar o direcionamento do certame para modelo específico pela inserção no edital de características atípicas". 
Nesse sentido, é dever da Administração fundamentar tecnicamente quaisquer exigências de especificações ou condições com potencial de restringir o universo de competidores. No presente caso, todavia, não restaram demonstrados elementos técnicos hábeis a motivar as referidas especificações do objeto. 
Ademais, tais exigências foram objeto de impugnação do edital, sem que as especificações tivessem sido alteradas ou mesmo melhor justificadas do ponto de vista técnico (peça 2) . 
Como possível consequência dessas exigências, o certame culminou com uma única proposta, apresentada pela recorrente, sem qualquer desconto em relação ao preço de referência. 
Esse valor é superior, até mesmo, em R$ 10.000,00 ao preço que a mesma empresa cotara em atendimento à consulta de preços formulada pelo Município cerca de três meses antes da data do pregão em debate.
Especificamente quanto à exigência de que a pá carregadeira tivesse altura mínima de 420 mm, não há, nos autos, elementos que atestem que a especificação seria indubitavelmente necessária para atender às suas necessidades. 
Reitera-se indagação, até o momento sem resposta, feita tanto pelo voto do acórdão recorrido quanto pela instrução da unidade especializada no sentido de questionar o porquê de o vão especificado não poder ser, por exemplo, de 370 mm, 390 mm ou até mais alto do que o especificado.
Também não socorrem a recorrente os argumentos de que haveria outros modelos de pá carregadeira que atenderiam aos requisitos do edital, o que descaracterizaria a ausência de competitividade. 
Primeiro, reitera-se que as especificações do bem deveriam ser as mínimas possíveis para que a necessidade pública seja atendida, o que não restou demonstrado nos autos. Segundo, as carregadeiras devem atender simultaneamente aos dois itens impugnados nesta representação.
Nesse sentido, a alegação de que não haveria restrição à competição, considerando que a própria representante comercializaria modelo (LIUGONG 856H) com vão livre maior do que 420 mm, não pode ser aproveitada, pois o referido modelo não atenderia, por seu turno, à exigência de que o motor fosse do próprio fabricante (motor Cummins QSL9.3, conforme disposto em sítio de revendedor da carregadeira no Brasil) . 
Não se acolhem as teses recursais, por verossimilhança, como pretende a recorrente, de que a assistência técnica com profissionais da própria fabricante promoveria maior vida útil ao maquinário, com acesso mais longevo às peças de reposição. 
Além de não haver qualquer evidência nos autos, como justificativa técnica constante do termo de referência ou em outro documento concernente à fase de planejamento, que endosse tais assertivas, é fato que os fabricantes de maquinários e veículos dispõem de rede de assistência técnica e de manutenção, próprias ou por agentes credenciados, que atendem às necessidades de reparos de seus produtos, o que é facilmente verificado em seus respectivos sítios na internet. 
Apoio-me, ainda, para sustentar que a exigência acima seria indevida, no fato de que minha assessoria pesquisou no Sistema Comprasnet a aquisição de pá carregadeiras por outros órgãos da Administração Pública. 
 Em 2019, ano de realização da licitação em questão, o Comando do Exército, por meio de seu Departamento de Engenharia e Construção, e a Companhia de Desenvolvimento do Vale do São Francisco, entes que possuem grande expertise em trabalhos com esse tipo de maquinário, adquiriram diferentes modelos de carregadeiras das empresas Liugong Latin América Máquinas para Construção Pesada Ltda. e XCMG Brasil Indústria Ltda., as quais comercializam modelos com motores que não são da própria fabricante.
É razoável depreender que se essa exigência fosse fundamental para o atendimento das necessidades dessas entidades, as quais, reitero, são habituadas a trabalharem com serviços pesados, ela estaria especificada nos respectivos editais.
Não acolho, também, a tese de que ao caso se aplicaria o entendimento disposto no Acórdão 2730/2015-TCU-Plenário, de minha relatoria, pois, pela simples leitura de seu enunciado, extrai-se que o princípio da discricionariedade só tem aplicabilidade "com a devida fundamentação técnica". No caso, verificou-se que as referidas especificações não encontraram amparo em justificativas técnicas.
 Por fim, não há, nos autos, qualquer indicação de que a Sudeco teria exigido, ou mesmo, sugerido as especificações objeto desta análise, conforme teor do convênio (peça 10) .
Em suma, pelos elementos constantes dos autos, as especificações técnicas impugnadas deram-se sem o devido e prévio embasamento técnico, acabando por restringir o universo de possíveis equipamentos elegíveis e aptos a atender à finalidade da contratação.
Sendo assim, ante a ausência de elementos capazes de alterar o juízo anteriormente formulado, não é possível reformar o julgado, como pretende a recorrente.
Feitas essas considerações, o pedido de reexame deve ser conhecido, para, no mérito, negar-lhe provimento, mantendo-se inalterada a deliberação ora combatida.
	Ante o exposto, voto por que o Tribunal adote o Acórdão que ora submeto à deliberação deste Colegiado.
TCU, Sala das Sessões Ministro Luciano Brandão Alves de Souza, em 15 de julho de 2020.
Ministro BRUNO DANTAS 
Relator